最高法院刑事判決　　　　　　九十四年度台上字第三五一八號
　　上　訴　人　丙○○
　　　　　　　　　　　　84巷.
　　　　　　　　甲○○原名林.
　　上 列一 人
　　選任辯護人　洪士宏律師
　　上　訴　人　乙○○
　　　　　　　　　　　　34號.
上列上訴人等因偽造文書案件，不服台灣高等法院高雄分院中華
民國九十一年八月六日第二審判決（九十一年度上訴字第二二六
號，起訴案號：台灣高雄地方法院檢察署八十九年度偵字第七九
五三號），提起上訴，本院判決如下：
    主  文
原判決關於丙○○、甲○○（原名林明良）部分均撤銷，發回台
灣高等法院高雄分院。
其他上訴駁回。
    理  由
一、撤銷發回部分（即上訴人丙○○、甲○○（原名林明良）部
分）：
本件原判決認定上訴人乙○○於民國八十八年三月十六日，擔任
買方代表，在高雄縣大社鄉○○路三七四號陳禎立代書事務所，
與賣方蘇蔡秀氣之代理人蔡宗吉，就高雄縣仁武鄉○○○段七六
－九及七六－一０地號土地，簽訂買賣總價金新台幣（下同）一
千三百萬元之不動產買賣契約書。旋乙○○與上訴人丙○○、甲
○○欲利用該土地成立財團法人殘障福利機構。為便於向銀行貸
款及邀約其他股東入股，乃共同基於行使偽造私文書之犯意聯絡
，於同年五月間，先利用不知情之代書陳禎立，陳禎立再委請不
知情之不詳人員，製作上開土地買賣總價金四千五百萬元之不動
產買賣契約書一紙。上訴人等取得上開不實之契約書後，即於該
買賣契約書內接續偽造「蘇蔡秀氣」之署名二枚，及以渠等委託
不知情之刻印者所偽刻之「蘇蔡秀氣」印章一枚，於該買賣契約
書內偽造「蘇蔡秀氣」之印文七枚後，以成立財團法人設立殘障
福利機構，需一位醫界專業人士參與為由，提出上開偽造之不動
產買賣契約書影本，向具有醫師身分之王家約佯稱土地價值為四
千五百萬元而行使之。邀同王家約出資三百五十萬元，一起成立
殘障福利機構，足以生損害於蘇蔡秀氣及王家約等情。因而撤銷
第一審關於丙○○、甲○○部分之判決，改判仍論處丙○○、甲
○○共同行使偽造私文書，足以生損害於他人罪刑，固非無見。
惟查：(一)審理事實之法院對於卷內與被告犯罪是否成立有關，且
依法應予調查之證據，如未詳加調查，或雖已調查，仍未調查明
白，則尚難遽為被告有利或不利之認定。丙○○、甲○○否認有
偽造系爭不動產買賣契約書情事，辯稱：蔡宗吉全權代理地主蘇
蔡秀氣處理本件土地之買賣事宜，伊等為向銀行貸款，經徵得蔡
宗吉同意提高前揭買賣價金為四千五百萬元，始製作該內容之不
動產買賣契約書，並無偽造情事。伊等支付蔡宗吉之介紹費高達
五十萬元，依民間支付介紹費慣例為買方、賣方各付總價金百分
之一，若非蔡宗吉全權代理地主蘇蔡秀氣同意提高買賣價金為四
千五百萬元，以配合銀行貸款，伊等不致支付如此高額之介紹費
等情。又據證人蔡宗吉證稱：本件土地之賣方委託伊處理出售，
於訂立一千三百萬元之不動產買賣契約書後，上訴人等找伊商量
是否可以提高合約價格，以便貸款。伊認為可以，即打電話聯絡
地主蘇蔡秀氣，蘇蔡秀氣稱提高一點沒有意見，但未說出確實金
額。事後付尾款時，伊向丙○○、乙○○提及地主稱可以提高合
約價格等情（見原審卷第六八頁）。則本件土地賣方之代理人蔡
宗吉似知悉上訴人等欲以所購買之土地辦理貸款，而企圖將買賣
價金為不實之提高，且蔡宗吉似已向上訴人等提及地主蘇蔡秀氣
同意將價金記載較實際交易金額為高之數額。蔡宗吉究竟向上訴
人等取得若干介紹費？丙○○、甲○○以蔡宗吉向其等取得五十
萬元之高額介紹費，而主張蔡宗吉已全權代理地主蘇蔡秀氣同意
將買賣價金記載為四千五百萬元，伊等並無偽造文書之犯意乙節
，如何不足採？原審未就之詳加審酌論述，難謂無調查未盡及理
由不備之違誤。(二)原判決謂上訴人等係利用「不知情」之陳禎立
轉請不知情之不詳姓名者，製作系爭買賣價金為四千五百萬元之
不實不動產買賣契約書，而成立間接正犯（見原判決第二頁第十
一至十三行、第五頁第一、二行）。然另依原判決之載述，起初
乙○○代表買方與賣方蘇蔡秀氣之代理人蔡宗吉就本件土地簽訂
買賣價金一千三百萬元之不動產買賣契約書時，係在陳禎立之事
務所為之（見原判決第二頁第六至九行）。則簽訂該買賣價金一
千三百萬元之不動產買賣契約書時，既於陳禎立之事務所為之，
當時陳禎立是否在場？有否為雙方代書該真正內容之契約書？如
何謂其不知本件土地之真正買賣價金為一千三百萬元？不無疑義
。其與論斷陳禎立對其後將本件買賣契約書之價金記載為四千五
百萬元，是否知悉其為不實攸關，自須深入研求，並詳述理由。
乃原審未就此詳予調查究明，即為前開認定，要嫌速斷。(三)刑法
第二百十九條規定：偽造之印文或署押，不問屬於犯人與否，沒
收之。係採義務沒收主義，凡偽造之印文或署押，不論是否屬於
犯人所有，亦不論有無搜獲扣案，苟不能證明其已滅失，均應依
法宣告沒收。依原判決所載，上訴人等於前開偽造之不動產買賣
契約書正本上，偽造蘇蔡秀氣之署名二枚、印文七枚。而原判決
事實欄雖以括號註記該正本已「丟棄」，然所謂「丟棄」與「滅
失」二者之意義尚屬有別。究竟系爭偽造之不動產買賣契約書正
本是否已滅失而不存在？猶非明確。原判決就此未予審究明白，
而未依法將該正本上偽造之印文、署押宣告沒收，亦屬可議。以
上或為上訴意旨所指摘，或為本院得依職權調查之事項，應認原
判決關於丙○○、甲○○部分有撤銷發回更審之原因。又原判決
就丙○○、甲○○不另為無罪諭知部分，因公訴人認其與本件有
罪部分，有裁判上一罪關係，基於審判不可分之原則，亦應併予
發回。
二、駁回部分（即上訴人乙○○部分）：
查第三審上訴書狀，應敘述上訴之理由，其未敘述者，得於提起
上訴後十日內補提理由書於原審法院，已逾上述期間，而於第三
審法院未判決前仍未提出上訴理由書狀者，第三審法院應以判決
駁回之，刑事訴訟法第三百八十二條第一項、第三百九十五條後
段規定甚明。本件乙○○不服原審判決，於九十一年八月二十八
日提起上訴，並未敘述理由，迄今逾期已久，於本院未判決前仍
未提出，依上開規定其上訴自非合法，應予駁回。
據上論結，應依刑事訴訟法第三百九十五條後段、第三百九十七
條、第四百零一條，判決如主文。
中    華    民    國  九十四  年    六    月   三十   日
                      最高法院刑事第五庭
                          審判長法官  吳  雄  銘
                                法官  池  啟  明
                                法官  郭  毓  洲
                                法官  吳  三  龍
                                法官  蕭  仰  歸
      本件正本證明與原本無異
                                      書  記  官
中    華    民    國  九十四  年    七    月    四    日
                                                      Ｋ
